【裁判字號】    89,上訴,1739
【裁判日期】    900424
【裁判案由】    偽造文書等
【裁判全文】
臺灣高等法院臺中分院刑事判決                  八十九年度上訴字第一七三九號
      上  訴  人  丙○○
      即 自 訴人
      被      告  己○○
右上訴人因被告偽造文書等案件，不服臺灣彰化地方法院八十八年度自更字第四號中
華民國八十九年七月十四日第一審判決，提起上訴，本院判決如左：
      主  文
上訴駁回。
      理  由
壹、無罪部分
一、自訴意旨略以：自訴人丙○○於民國（下同）八十七年二月間前往彰化基督教醫
    院接受骨科醫師即被告己○○之開刀治療，原預定同年月六日施行手術，被告將
    載明手術名稱為「右尺骨下端骨折，需實施手術復位及內固定」手術之手術同意
    書及麻醉同意書各一份交自訴人取回填載立同意書人之姓名、身分證編號、住址
    、電話、與病人之關係等資料，惟因自訴人未依約前往手術，改定同年月十九日
    開刀，被告遂交付已填載與八十七年二月六日相同之手術名稱之手術同意書及麻
    醉同意書各一份交自訴人取回，由自訴人之兄戊○○簽署同意書，當時日期係空
    白，詎事後發現被告附在病歷表內之同意書，竟遭被告擅自填載日期為八十七年
    二月十九日，且手術名稱偽造為「右尺骨撕裂骨折需實施手術復位及骨肌縫補」
    手術，又偽造戊○○之簽名及印章，爾後需再作一次手術，排定同年五月十九日
    開刀，被告交付手術名稱已填載與八十七年二月六日相同之手術同意書及麻醉同
    意書各一份交自訴人取回，由自訴人代自訴人之兄戊○○簽署同意書，詎事後發
    現被告附在病歷表內之同意書，竟遭被告偽造手術名稱為「右手腕骨折，需實施
    骨丁拔除及異物取出」手術，且該二份同意書上，書寫之「取出」字樣還重疊在
    「手術」之字上，並偽造戊○○之簽名及印章，又醫師之姓名本來是用蓋章的，
    卻偽造為簽名，而麻醉同意書之醫師姓名本為己○○，卻被偽造為周維剛，且被
    告於八十七年五月二十二日開立之診斷書，載明八十七年二月十九日第一次手術
    復位及骨釘固定，並未提合肌鍵縫補之字樣，因認被告涉有偽造私文書之罪嫌云
    云。
二、按犯罪事實應依證據認定之，無證據不得推定其犯罪事實；又不能證明被告犯罪
    者，應諭知無罪之判決，刑事訴訟法第一百五十四條、第三百零一條第一項前段
    分別定有明文。次按事實之認定，應憑證據，如未能發現相當證據，或證據不足
    以證明，自不能以推測或擬制之方法以為裁判基礎；又認定不利於被告之事實，
    須依積極證據，苟積極證據不足為不利於被告事實之認定時，即應為有利於被告
    之認定，更不必有何有利之證據（最高法院三十年上字第八一六號、四十年臺上
    字第八六號判例參照）。
三、本件自訴人丙○○認被告己○○涉有上開偽造私文書之罪嫌，無非係以八十七年
    五月十九日之手術名稱與同年二月六日之手術同意書所記載之名稱不同，且被告
    於八十七年五月二十二日開立之診斷書，載明八十七年二月十九日第一次手術復
    位及骨釘固定，並未提合肌鍵縫補之字樣，及證人戊○○之印章非真正等為其主
    要論據。訊據被告己○○固坦承於前開時間有為自訴人丙○○施行上開手術及於
    八十七年二月十九日要手術之前曾交付手術同意書及麻醉同意書各一份予自訴人
    等事實不諱，惟矢口否認有偽造私文書之犯行，辯稱：一般手術同意書及麻醉同
    意書均交由病人或其家屬填寫完成，站在醫師之立場，若無同意書不可能為病人
    手術，醫師並無偽造同意書之必要。至八十七年二月六日之手術同意書所填載之
    手術名稱雖與同年月十九日之手術同意書所填載之手術名稱略有不同，但實際上
    係同一手術，只是文字用語不同而已，另每次排定手術之時間，均須將同意書交
    病人或其家屬填載，如未如期進行手術，該次之同意書即作廢，本件自訴人之手
    傷係陳舊性傷害，稍有不小心動到，原來手術固定之釘子鬆動，手就會痛，因自
    訴人於手術後動到，造成八十七年二月十九日手術固定之釘子鬆動，自訴人疼痛
    不已，伊遂建議自訴人再次手術將上次手術固定之骨釘拆除，於同年五月十九日
    開刀，經自訴人同意後，伊填載手術同意書之手術名稱並簽名或蓋章交病人帶回
    填寫，至麻醉同意書雖應由麻醉醫師填載並交付，但因門診時麻醉醫師無法隨侍
    在側，乃由開刀醫師將手術同意書及麻醉同意書以複寫之方式填寫手術名稱後，
    同時交予病人，且門診時醫師尚有其他門診病人需要看診，故醫師之簽名部分，
    有時即由隨診之護士幫忙蓋上醫師章，麻醉醫師則在確定要實施手術，於進開刀
    房前才在麻醉同意書上簽名或蓋章，伊並無偽造上開手術同意書及麻醉同意書之
    必要云云。經查（一）同一事實之說明，本即有不同之文字可作相同之表達，手
    術名稱亦同，本件自訴人係因右手尺骨尖端韌帶拉傷造成骨頭骨折有撕裂傷而施
    行手術，雖八十七年二月十九日手術同意書之手術名稱關於文字之記載與同年月
    六日手術同意書所記載之名稱略有不同，但八十七年二月六日之手術同意書已因
    自訴人未到院施行手術而作廢，尚難以八十七年二月十九日手術同意書之手術名
    稱關於文字之記載與已作廢之同年月六日手術同意書所記載之名稱略有不同，即
    認被告涉有偽造私文書之犯行。（二）八十七年五月十九日第二次手術，肇因於
    自訴人之手部活動過度，造成固定之骨釘鬆動，為免鬆動之骨釘造成自訴人疼痛
    ，遂再次手術將固定之骨釘拆除，足見第一、二次之手術不同（即八十七年二月
    十九日及同年五月十九日），自訴人指稱被告第二次手術交付之同意書，係填載
    與八十七年二月六日相同之手術名稱，顯與事實不符，委無可採。（三）一般醫
    院為求便宜起見，往往均由負責手術之醫師將手術及麻醉同意書上之手術名稱以
    複寫方式填載，再分別由手術醫師及麻醉醫師簽名或蓋章，而簽名與蓋章在法律
    有同一效力，此觀民法第三條第二項之規定自明，故手術醫師及麻醉醫師不論係
    簽名或蓋章，在法律上均為有效。又手術醫師與麻醉醫師並非同一人，每次手術
    之麻醉醫師亦可能不同，應由實際執行開刀及麻醉之醫師分別在手術同意書及麻
    醉同意書簽名或蓋章，病人或其家屬簽署同意書表示同意醫院施行開刀手術及麻
    醉，縱使病人或其家屬簽署時，日期係屬空白，醫病雙方均知悉該同意書係針對
    排定日期之手術所為，是日期雖有事後補行填載之情形，亦無偽造私文書之問題
    。另自訴人於八十七年二月十九日及同年五月十九日手術時，第一次係由麻醉醫
    師甲○○○○負責麻醉，第二次係由乙○○○○負責麻醉，亦據證人古天雄及周
    維剛等二人到庭結證在卷。是自訴人以被告填載手術名稱時未全部書寫在空白欄
    位內、被告之簽名改為蓋章及麻醉醫師加蓋乙○○○○之印章等事實，資為指訴
    被告偽造私文書之證據，顯屬無據。（四）證人戊○○於偵查中結稱：「八十七
    年二月十九日手術同意書及麻醉同意書上戊○○之姓名係自訴人簽的，印章也是
    我拿給他蓋的，是手術之前拿回家裡簽的，因當時我沒有空而要他自己簽的，八
    十七年五月十九日之同意書由我簽的，我沒注意同意書上之手術名稱是否已填好
    」等語，又經檢察官當庭核對證人戊○○所有之三顆印章，其中一顆與同意書所
    蓋者相符，且比對病歷表所附之八十七年二月十九日及五月十九日之同意書，「
    戊○○」之印章係同一個，字跡不盡相同，八十七年二月十九日之字跡與自訴人
    於八十八年一月二十八日受檢察官之命當庭書寫之「戊○○」相同，八十七年五
    月十九日之字跡則與戊○○自己於八十八年一月二十八日當庭書寫者相同，有臺
    灣彰化地方法院檢察署八十八年度偵續字第三五號偵查卷及八十八年一月二十八
    日及二月八日之偵訊筆錄可稽，且證人戊○○於本院調查時亦到庭證稱八十七年
    五月十九日之同意書係其本人所自己簽名及蓋章，益見上開同意書上之戊○○之
    印文係屬真正，署押部分或為自訴人得戊○○同意而代簽（八十七年二月十九日
    ）或為戊○○自己所簽（八十七年五月十九日），尚難認被告涉有偽造私文書之
    犯行。至證人戊○○雖另供稱其於八十七年五月十九日所簽之同意書，內容並非
    一樣等語，但查該張同意書之內容並未經變造過，有該張同意書足按，足見其此
    部分所供，不足憑採。（五）診斷書分為訴訟用及非訴訟用二種，訴訟用之診斷
    書必須記載明確，非訴訟用者則否，自訴人於八十七年五月二十二日向彰化基督
    教醫院申請者係非訴訟用之診斷書，有該診斷書影本在卷可參，被告在診斷書上
    就第一次手術雖僅記載手術復位及骨釘固定，而無肌腱縫補字樣，惟該診斷書係
    作一簡單之敘述，縱或有記載不完全之情形，亦難執此遽為不利被告之認定。
    （六）證人丁○○雖到庭證稱：「自訴人開刀出來後，醫師曾對我說自訴人之右
    手骨拿掉」等語，但查證人丁○○係自訴人之母，於作證時不免有附和之詞，故
    其上開證言，並不足取。（七）綜上所述，足證被告上開所辯非虛。此外復查無
    其他確切證據足以證明被告確有偽造私文書之犯行，其犯罪要屬不能證明。原審
    調查後以被告此部分犯罪並不能證明而為無罪之判決，核無違誤。自訴人上訴意
    旨仍執前詞，指摘原判決不當，非有理由，應予駁回。
貳、不受理部分
一、自訴意旨略以：被告於八十七年二月十九日在彰化基督教醫院為自訴人作右尺骨
    下端骨折施行手術復位及內固定手術，手術後被告未馬上石膏固定，同年月二十
    三日返院複診，自訴人自行將手術骨折位置上作外固定物，被告要自訴人將外固
    定折除，同年三月廿七日自訴人複診時骨內固定已呈鬆脫現象，自訴人要求被告
    馬上動手術將脫落之骨釘重新固定及骨塊內固定，被告以距前次手術未達三個月
    健保局不給付費用為由，而未作適當處理僅開藥物治療，致自訴人病情惡化、右
    手疼痛無法工作，同年五月十九日被告始再為自訴人施行第二次手術，拿掉部分
    骨塊，惟自訴人仍因右手疼痛而生不如死，亦無法工作，因認被告有涉有業務過
    失致重傷害之罪嫌云云。按同一案件經檢察官終結偵查者，不得再行自訴，修正
    前刑事訴訟法第三百二十三條第一項定有明文，又不得提起自訴而提起者，應諭
    知不受理之判決，亦為刑事訴訟法第三百三十四條所明定。查本件同一事實前經
    自訴人向臺灣彰化地方法院檢察署檢察官提出告訴，經檢察官偵查後於八十七年
    十一月三十日以八十七年度偵字第四三二八號處分不起訴，自訴人聲請再議後由
    台灣高等法院台中分院檢察署於八十八年一月十四日以八十八年度議揚字第八０
    號處分書駁回再議而告確定在案，有上開案號之不起訴處分書及處分書等影本各
    一份在卷可稽。是本件自訴人對於同一案件已不得再行自訴，惟自訴人於八十八
    年一月二十六日復對於同一案件提起自訴，依首開說明，自應為不受理之判決。
    原審就此部分為不受理之判決，核無違誤。自訴人上訴意旨仍執前詞，指摘原判
    決此部分不當，亦無理由，應予駁回。
參、又本件既為無罪及不受理之判決，即與移送併辦部分（八十八年度偵續字第三五
    號、八十八年度偵字第五三二四號）不生裁判上一罪之關係，本院無法併予審判
    ，是該移送併辦部分應退回原移送機關另行適法處理，併此敘明。
肆、據上論結，應依刑事訴訟法第三百六十八條，判決如主文。
中      華      民      國    九十      年      四      月     二十四   日
                              臺灣高等法院臺中分院刑事第八庭
                                    審判長法  官  羅  得  村
                                          法  官  林  輝  煌
                                          法  官  劉  榮  服
右正本證明與原本無異。
除偽造私文書部分得上訴外，餘不得上訴。
如不服本判決應於收受送達後十日內向本院提出上訴書狀，其未敘述上訴之理由者並
得於提起上訴後十日內向本院補提理由書（均須按他造當事人之人數附繕本）。
                                          書記官  陳  俞  豪
中      華      民      國    九十    年      四     月    二十五    日
                                                                     Ａ


司法院資訊處製作；財團法人民間司法改革基金會備份。
